ACORDAO-COMPLETO-2515625

ACÓRDÃO 517/2022 ATA 2/2022 - PRIMEIRA CÂMARA

VISTOS, relatados e discutidos estes autos que cuidam de pedido de reexame interposto pela Universidade Federal do Paraná contra o Acórdão 7953/2021-TCU-Primeira Câmara, por meio do qual foi julgado ilegal o ato de aposentadoria em nome de Ademir Clemente, em razão da acumulação indevida de aposentadoria em dois cargos de professor em regime de dedicação exclusiva.
ACORDAM os Ministros do Tribunal de Contas da União, reunidos em Sessão da 1ª Câmara, ante as razões expostas pelo relator, e com fundamento no art. 48 da Lei 8.443/1992, em:
9.1 conhecer do pedido de reexame para, no mérito, dar-lhe provimento;
9.2 em consequência, considerar legal o ato de aposentadoria de peça 8, autorizando seu registro;
9.3 encaminhar cópia desta decisão à recorrente, com a informação de que o inteiro teor deste acórdão e do relatório e do voto que o fundamentam está disponível no endereço eletrônico www.tcu.gov.br/acordaos.

Pedido de reexame interposto pela Universidade Federal do Paraná contra decisão que considerou ilegal o ato de aposentadoria em nome de Ademir Clemente, devido à acumulação de duas aposentadorias no cargo de professor com dedicação exclusiva.

Primeira Câmara

Universidade Federal do Paraná

3. Recorrente: Universidade Federal do Paraná (75.095.679/0001-49)

13.1. Ministros presentes: Walton Alencar Rodrigues (Presidente), Benjamin Zymler e Jorge Oliveira (Relator).
13.2. Ministro-Substituto convocado: Augusto Sherman Cavalcanti.
13.3. Ministro-Substituto presente: Weder de Oliveira.

JORGE OLIVEIRA

Ministro-Substituto Weder de Oliveira

Adoto como relatório a instrução elaborada pela Serur (peça 34) , aprovada pelos dirigentes da unidade (peças 35 e 36) e que obteve a anuência do Ministério Público junto ao TCU (peça 37) :
"INTRODUÇÃO
1.	Trata-se de pedido de reexame interposto pela Universidade Federal do Paraná (peça 24) , contra o Acórdão 7953/2021-TCU-Primeira Câmara, que teve como relator o Excelentíssimo Senhor Ministro-Substituto Weder de Oliveira.
1.1.	A deliberação recorrida apresenta o seguinte teor:
VISTOS, relatados e discutidos estes autos de concessão inicial de aposentadoria pela Universidade Federal do Paraná.
ACORDAM os ministros do Tribunal de Contas da União, reunidos em sessão da 1ª Câmara, diante das razões expostas pelo relator, em:
9.1. considerar legais os atos de aposentadoria de Cerli Conceição Sauerbier Simioni (7924/2020, peça 9) , Eleonora Maria Gouvea Vasconcellos (8931/2020, peça 10) , Eulália Pinheiro Lino (146734/2019, peça 2) , Janir Teresinha Marchi (4183/2020, peça 4) , Joana Lea Meira Silveira (7000/2020, peça 6) , Leila Regina Silveira dos Santos (41020/2020, peça 11) , Lucia Glaba (4245/2020, peça 5) , Maria Olinda Amorin (7606/2020, peça 7) , Rita de Cássia Campos da Silva (146767/2019, peça 3) , e determinar os respectivos registros, nos termos do § 1º do art. 260 do RI/TCU;
9.2. considerar ilegal o ato de aposentadoria de Ademir Clemente (7806/2020, peça 2) , recusando-lhe o registro, nos termos do § 1º do art. 260 do RI/TCU; 
9.3. dispensar a devolução dos valores indevidamente recebidos, presumidamente, de boa-fé pelo inativo, nos termos da Súmula 106 deste Tribunal; 
9.4. determinar à Universidade Federal do Paraná que:
9.4.1. suspenda, no prazo de 15 (quinze) dias, todo e qualquer pagamento concernente ao ato impugnado no item 9.2., comunicando a este Tribunal as providências adotadas, nos termos dos arts. 262, caput, do RI/TCU, e 8º, caput, da Resolução TCU 206/2007;
9.4.2. dê ciência do inteiro teor desta deliberação ao interessado, alertando-o de que o efeito suspensivo proveniente da interposição de eventuais recursos perante o Tribunal não o exime da devolução dos valores percebidos indevidamente após a respectiva notificação, caso esses não sejam providos, devendo encaminhar os comprovantes dessa notificação a esta Corte no prazo de até 30 (trinta) dias;
9.5. encerrar e arquivar os presentes autos.
 (grifos acrescidos) .
HISTÓRICO
2.	O ato de aposentadoria do Sr. Ademir Clemente, no cargo de professor da Universidade Federal do Paraná, com regime de dedicação exclusiva, foi julgado ilegal porque se entendeu que o interessado não poderia ter tomado posse no cargo cuja inativação hora se examina, porque já se encontrava aposentado em outro cargo de dedicação exclusiva, o que impediria seu acúmulo com qualquer outro.
3.	Nesse sentido, destaca-se a seguinte jurisprudência do TCU:
É ilegal a acumulação de duas aposentadorias de professor em regime de dedicação exclusiva, mesmo que não tenha havido exercício concomitante dos cargos, já que o instituto da acumulação se dirige à titularidade de cargos, empregos e funções públicas, e não apenas à percepção de vantagens pecuniárias. Diante da referida acumulação, a situação pode ser regularizada mediante opção entre: i) mudança de regime de dedicação exclusiva nos dois cargos de professor, de forma a manter ambas as aposentadorias; ou ii) escolha por uma das aposentadorias em regime de dedicação exclusiva (Acórdão 8845/2019-TCU-Primeira Câmara) .
APOSENTADORIA. ACUMULAÇÃO INDEVIDA DE DUAS APOSENTADORIAS NO CARGO DE PROFESSOR EM REGIME DE DEDICAÇÃO EXCLUSIVA. ILEGALIDADE DO ATO (Acórdão 7985/2017-TCU-Segunda Câmara) . 
É ilegal a acumulação de duas aposentadorias de professor em regime de dedicação exclusiva, mesmo que não tenha havido exercício concomitante dos cargos, já que o instituto da acumulação se dirige à titularidade de cargos, empregos e funções públicas, e não apenas à percepção de vantagens pecuniárias (Acórdão 10956/2015-TCU-Segunda Câmara) . 
EXAME DE ADMISSIBILIDADE
3.	Reitera-se o exame de admissibilidade contido na peça 27, em que se propôs o conhecimento do recurso. O Excelentíssimo Senhor Ministro Jorge Oliveira, mediante despacho de peça 31, concordou com a Serur, nos termos do artigo 48 da Lei 8.443/1992, c/c os artigos 285 e 286, parágrafo único, do RI/TCU, suspendendo-se os efeitos dos subitens 9.2, 9.4 e 9.4.1 do Acórdão 7953/2021-TCU-Primeira Câmara.
MÉRITO
4. Delimitação
4.1.	Constitui objeto do presente recurso definir se é possível a acumulação de proventos de aposentadoria no cargo de professor no regime de dedicação exclusiva com outra aposentadoria, também no cargo de professor com dedicação exclusiva, sendo que a investidura no segundo cargo ocorreu após a aposentação no primeiro cargo.
5. Da acumulação de proventos de dois proventos de professor com dedicação exclusiva
5.1.	A recorrente aduz que é legal a acumulação de proventos de aposentadoria no cargo de professor no regime de dedicação exclusiva com outra aposentadoria, também no cargo de professor com dedicação exclusiva, sendo que a investidura no segundo cargo ocorreu após a aposentação no primeiro cargo, com base nos seguintes argumentos:
5.2.	O entendimento desta UFPR é embasado pelo contido na Nota Técnica nº 12968/2016-MP, que trata da possibilidade de acumulação de remuneração com proventos decorrentes de cargos submetidos ao regime de Dedicação Exclusiva. O item 17, em seu inc. III, transcrito abaixo, trata diretamente do assunto:
 III - é possível a percepção de dupla aposentadoria decorrente de cargo em regime de dedicação exclusiva, quando: a) o exercício dos cargos tenha ocorrido em períodos distintos e tenham sido observados, em atividade, a vedação do exercício de atividade remunerada paralela e o requisito da compatibilidade de horários. 
Análise:
5.3.	Conforme visto no histórico desta instrução, este Tribunal entende que 'é ilegal a acumulação de duas aposentadorias de professor em regime de dedicação exclusiva, mesmo que não tenha havido exercício concomitante dos cargos, já que o instituto da acumulação se dirige à titularidade de cargos, empregos e funções públicas, e não apenas à percepção de vantagens pecuniárias (Acórdão 10956/2015-TCU-Segunda Câmara) .
5.4.	No entanto, pede-se vênia para se discordar desse entendimento. Isso porque assim dispõe o art. 37, XVI, a, da Constituição, com a redação dada  pela Emenda Constitucional nº 19, de 1998:
XVI - é vedada a acumulação remunerada de cargos públicos, exceto, quando houver compatibilidade de horários, observado em qualquer caso o disposto no inciso XI:          
a de dois cargos de professor; 
 (...)         
5.5.	Raciocínio contínuo, tenha-se presente o disposto no art. 40, §6º, da Lei Maior, com a redação dada pela EC 20/1998, vigente à época da aposentadoria do interessado:
§ 6º Ressalvadas as aposentadorias decorrentes dos cargos acumuláveis na forma desta Constituição, é vedada a percepção de mais de uma aposentadoria à conta do regime de previdência previsto neste artigo.  
5.6.	Dos artigos supra, percebe-se que, havendo compatibilidade de horários, é perfeitamente possível a acumulação de duas aposentadorias de professor.
5.7.	No que tange, especificamente, ao regime de dedicação exclusiva é de mister extrair a sua essência, ou seja, a finalidade de sua instituição. Nesse sentido, deve-se ter presente a doutrina de Ronaldo Poletti:
O criador de todo o direito é o fim e não existe nenhuma proposição jurídica que não tenha sua origem em um fim, isto é, em um motivo prático (grifos acrescidos) (in Filosofia e Direito - Direito e Filosofia - 1. Ed. Brasília: Zakarewicz Editora, 2019, p. 267) 
5.8.	Sendo assim, arremata Carlos Maximiliano:
O Direito não é uma escolástica; é uma face da vida social. O fim prático (teleológico) vale mais do que a Lógica Jurídica. O homem não é feito com os princípios; os princípios é que são feitos para o homem. Muitas vezes o próprio dispositivo, intencionalmente ou não, vai além, ou se detém aquém do fim para que foi promulgado.' (grifos acrescidos) (in Hermenêutica e Aplicação do Direito, 15ª Edição, Rio de Janeiro: Forense, 1995, p. 155) 
[...] o fim para que foi inserto o artigo na lei sobreleva a tudo. Não se admite interpretação estrita que entrave a realização plena do escopo visado pelo texto. Dentro da letra rigorosa dele procure-se o objetivo da norma suprema; seja este atingido, e será perfeita a exegese (grifos acrescidos) (o.c., p. 313/4) .
5.9.	Destarte, dada a importância de se perquirir a finalidade da norma, cumpre observar que o elemento teleológico da instituição do regime de dedicação exclusiva foi assegurar que o seu ocupante estará inteiramente à disposição da Administração no exercício da docência, o que, de forma alguma, restou violado pelo interessado, eis que, na condição de inativo do primeiro cargo de professor com dedicação exclusiva, poderia se dedicar integralmente aos misteres docentes do segundo cargo, também de dedicação exclusiva.
5.10.	É dizer: entende-se possível a cumulação de 02 (dois) proventos de professor decorrentes dos respectivos cargos em dedicação exclusiva, caso esses tenham sido levados a efeito em períodos distintos, ou seja, desde que o exercício do segundo tenha ocorrido após a aposentação no primeiro, porquanto, nessa hipótese, resta perfeitamente observado o requisito da compatibilidade de horários.
5.11.	Nesse diapasão, traz-se à colação a seguinte jurisprudência do STJ:
EMENTA
AGRAVO REGIMENTAL NO RECURSO ORDINÁRIO EM MANDADO DE SEGURANÇA. SERVIDOR PÚBLICO. PROFESSOR. DEDICAÇÃO EXCLUSIVA. APOSENTADORIA NO CARGO ANTERIOR. ACUMULAÇÃO DO NOVO CARGO COM OS PROVENTOS DE APOSENTADORIA DO CARGO PRECEDENTE. POSSIBILIDADE. PRECEDENTES: AGRG NO ARESP 548.537/PE, REL. MIN. BENEDITO GONÇALVES, DJE 5.3.2015; AGRG NO RMS 30.143/SC, REL. MIN. ADILSON VIEIRA MACABU, DJE 9.8.2012 E AGRG NO AGRG NO RESP 817.168/RJ, REL. MIN. OG FERNANDES, DJE 3.8.2011. AGRAVO REGIMENTAL DESPROVIDO. 
1. É firme a orientação desta Corte de que é permitida a acumulação de cargo de Professor em regime de dedicação exclusiva com proventos de aposentadoria de outro cargo de Professor. Precedentes: AgRg no AREsp. 548.537/PE, Rel. Min. BENEDITO GONÇALVES, DJe 5.3.2015; AgRg no RMS 30.143/SC, Rel. Min. ADILSON VIEIRA MACABU, DJe 9.8.2012 e AgRg no AgRg no REsp. 817.168/RJ, Rel. Min. OG FERNANDES, DJe 3.8.2011. 
2. Agravo Regimental do ESTADO DE SANTA CATARINA desprovido (AgRg no Recurso em Mandado de Segurança 35.619-SC) .
EMENTA
PROCESSUAL CIVIL E ADMINISTRATIVO. AGRAVO REGIMENTAL NO AGRAVO EM RECURSO ESPECIAL. PROFESSOR. DEDICAÇÃO EXCLUSIVA. CUMULAÇÃO COM OS PROVENTOS DE APOSENTADORIA ANTERIOR. POSSIBILIDADE.
 1. A jurisprudência desta Corte entende ser possível a cumulação de proventos de professor decorrentes dos respectivos cargos em dedicação exclusiva, desde que tenham sido exercidos em períodos distintos pois, nessa hipótese, resta perfeitamente observado o requisito da compatibilidade de horários. Precedentes: AgRg no REsp 992.492/RJ, Rel. Ministro Napoleão Nunes Maia Filho, Quinta Turma, DJe 25/10/2010; REsp 872.503/RO, Rel. Ministra Laurita Vaz, Quinta Turma, DJe 29/11/2010; AgRg no AgRg no REsp 817168/RJ, Rel. Ministro Og Fernandes, Sexta Turma, DJe 3/8/2011. 
2. Agravo regimental não provido (AgRg no Agravo em Recurso Especial 548.537-PE) .
EMENTA
AGRAVO REGIMENTAL NO AGRAVO REGIMENTAL NO RECURSO ESPECIAL. PROFESSOR. DEDICAÇÃO EXCLUSIVA. APOSENTADORIA NO CARGO ANTERIOR. CUMULAÇÃO DE CARGOS. POSSIBILIDADE. 
1. Esta Corte Superior de Justiça possui entendimento firmado no sentido de ser ' (...) permitida a cumulação de cargo de professor em regime de dedicação exclusiva com proventos de aposentadoria de outro cargo de professor.' (AgRg no REsp 992.492/RJ, Rel. Min. NAPOLEÃO NUNES MAIA FILHO, DJe 25/10/2010) . 
2. Agravo regimental a que se nega provimento (AgRg no AgRg no Recurso Especial 817.168-RJ) .
EMENTA
ADMINISTRATIVO. PROCESSUAL CIVIL. ANÁLISE DE DISPOSITIVOS CONSTITUCIONAIS. IMPOSSIBILIDADE NA VIA DO ESPECIAL. AFRONTA AOS ARTS. 131 165, 458, INCISO II, E 535, INCISO II, DO CÓDIGO DE PROCESSO CIVIL. OMISSÃO. ALEGAÇÃO GENÉRICA. SÚMULA N.º 284 DO SUPREMO TRIBUNAL FEDERAL. PROFESSOR. EXERCÍCIO DE 02 CARGOS DE DEDICAÇÃO EXCLUSIVA EM PERÍODOS DISTINTOS. APOSENTADORIAS. CUMULAÇÃO. POSSIBILIDADE. REQUISITO DA COMPATIBILIDADE DE HORÁRIOS. ATENDIDO. 
1. A via especial, destinada à uniformização da interpretação da legislação infraconstitucional, não se presta à análise de possível violação a dispositivos da Constituição da República. 
2. Quanto à pretensa violação ao art. 535 do Código de Processo Civil, não tendo sido esclarecido de maneira específica, ponto a ponto, quais questões, objeto da irresignação recursal, não foram debatidas pela Corte de origem, incide, na hipótese, a Súmula n.º 284 da Suprema Corte.
3. É possível a cumulação de 02 (dois) proventos de professor decorrentes dos respectivos cargos em dedicação exclusiva, caso esses tenham sido levados a efeito em períodos distintos, ou seja, desde que o exercício do segundo tenha ocorrido após a aposentação no primeiro, porquanto, nessa hipótese, resta perfeitamente observado o requisito da compatibilidade de horários. 
4. Recurso especial parcialmente conhecido e, nessa extensão desprovido (Recurso Especial 872.503-RO) .
EMENTA
ADMINISTRATIVO. AGRAVO REGIMENTAL EM RECURSO ESPECIAL. SERVIDOR PÚBLICO. PROFESSOR. DEDICAÇÃO EXCLUSIVA. APOSENTADORIA NO CARGO ANTERIOR. ACUMULAÇÃO DE CARGOS. POSSIBILIDADE. AGRAVO REGIMENTAL DESPROVIDO. 
1. É firme a orientação desta Corte de que é permitida a cumulação de cargo de professor em regime de dedicação exclusiva com proventos de aposentadoria de outro cargo de professor. Precedentes. 
2. Agravo Regimental desprovido (AgRg no Recurso Especial 992.492-RJ) .
EMENTA
AGRAVO REGIMENTAL EM RECURSO ESPECIAL. PROFESSOR. REGIME DE DEDICAÇÃO EXCLUSIVA. APOSENTADORIA. CUMULAÇÃO COM OS PROVENTOS DE APOSENTADORIA ANTERIOR. POSSIBILIDADE. COMPATIBILIDADE DE HORÁRIOS. 
Este e. STJ firmou o entendimento de que se admite a acumulação de proventos de inatividade quando o servidor, já aposentado no primeiro cargo, opta pelo regime de dedicação exclusiva no segundo. Precedentes: AgRg no Ag 1118050/RS, 6ª Turma, Rel. Min. Maria Thereza de Assis Moura, DJe 16/03/2009, e REsp 970368/RS, 5ª Turma, Rel. Min. Arnaldo Esteves Lima, DJe 20/10/2008. Agravo regimental desprovido (AgRg no Recurso Especial 1.127.860-RJ) .
EMENTA
AGRAVO REGIMENTAL EM AGRAVO DE INSTRUMENTO. ADMINISTRATIVO. PROFESSOR. DEDICAÇÃO EXCLUSIVA. APOSENTADORIA NO CARGO ANTERIOR. ACUMULAÇÃO DE CARGOS. POSSIBILIDADE. 
1. A jurisprudência deste Sodalício entende pela possibilidade de acumulação de dois cargos de professor, sendo o segundo de dedicação exclusiva se o servidor já encontrar-se aposentado no primeiro cargo. 
2. Agravo regimental improvido (AgRg no Agravo de Instrumento 1.118.050-RS) .
5.12.	Dos precedentes supra do Superior Tribunal de Justiça, extrai-se o seguinte entendimento: é possível a cumulação de 02 (dois) proventos de professor decorrentes dos respectivos cargos em dedicação exclusiva, caso esses tenham sido levados a efeito em períodos distintos, ou seja, desde que o exercício do segundo tenha ocorrido após a aposentação no primeiro, porquanto, nessa hipótese, resta perfeitamente observado o requisito da compatibilidade de horários.
5.13.	De salientar que a exegese do STJ se baseou na interpretação do art. 37, XVI, a, c/c o §6º do art. 40 da Lei Maior e, portanto, fundamentada em dispositivos constitucionais.
5.14.	Sobre a importância dos precedentes supracitados do STJ, traz-se à colação a doutrina do Ministro José Carlos Moreira Alves:
Os romanos, na época do direito clássico, assim definiam a jurisprudência: 'iuris prudentia est diuinarum atque humanarum rerum notitia, iusti atque iniusti scientia' (a jurisprudência é o conhecimento das coisas divinas a humanas, a ciência do justo e do injusto) (in Direito Romano, Vol. I, 10ª Edição, Rio de Janeiro: Forense, 1995, p. 26) .
5.15.	Assim, a pouco e pouco, a jurisprudência ganhou o status de verdadeira fonte do Direito. É nesse sentido o escólio de Cueto Rua:
As sentenças dos juízes são fontes do Direito porque elas inspiram outros juízes, os funcionários administrativos, os legisladores e os integrantes do grupo social, levando-lhes a atuar de uma maneira similar no futuro (apud Octavio Bueno Magano, in Manual de Direito do Trabalho, Parte Geral, 4ª Ed., São Paulo: LTr, 1991, p. 99) .
5.16.	Pois bem. É tamanha a importância do princípio da igualdade, que assim dispôs o Constituinte Originário no preâmbulo e no art. 5º da Lei Maior de 1988: 
 Preâmbulo. Nós, representantes do povo brasileiro, reunidos em Assembléia Nacional Constituinte para instituir um Estado Democrático, destinado a assegurar o exercício dos direitos sociais e individuais, a liberdade, a segurança, o bem-estar, o desenvolvimento, a igualdade e a justiça como valores supremos de uma sociedade fraterna, pluralista e sem preconceitos, fundada na harmonia social e comprometida, na ordem interna e internacional, com a solução pacífica das controvérsias, promulgamos, sob a proteção de Deus, a seguinte CONSTITUIÇÃO DA REPÚBLICA FEDERATIVA DO BRASIL.
Art. 5º Todos são iguais perante a lei, sem distinção de qualquer natureza, garantindo-se aos brasileiros e aos estrangeiros residentes no País a inviolabilidade do direito à vida, à liberdade, à igualdade, à segurança e à propriedade (grifos acrescidos) .
5.17.	Sobre o princípio da igualdade, acrescente-se a doutrina de Luiz Flávio Gomes:
Por força do princípio da igualdade, como se percebe, ganha extraordinária força o precedente judicial. Mas não se trata de conferir-lhe força vinculante erga omnes, tal como se dá no sistema do stare decisis. O precedente tem relevância perante o órgão jurisdicional que adotou determinada solução para o litígio. Firmada sua primeira posição, em casos idênticos, urge o mesmo tratamento, sob pena de aplicação desigual da lei, em flagrante violação ao princípio da igualdade. Não existem cidadãos iguais, sem iguais decisões judiciais para casos idênticos. Logo, dentro do modelo democrático e independente de Magistratura, urge a construção de um princípio fundamental: o juiz está vinculado ao seu precedente. Tratando-se de decisão coletiva, o Tribunal ou parcela dele está vinculado ao seu precedente. Pois só observando o precedente é que se dará para situações idênticas o mesmo (e igual) tratamento jurídico (grifos acrescidos) (in A Dimensão da Magistratura: no estado constitucional e democrático de direito: independência judicial, controle judiciário, legitimação da jurisdição, politização e responsabilidade do juiz. São Paulo: Editora Revista dos Tribunais, 1997, fls.  238/9) .
5.18.	Corroborando as considerações supracitadas, é oportuna a advertência do Tribunal Constitucional da Espanha no precedente STC 108/1988:
Um mesmo juiz ou tribunal não pode modificar o sentido das decisões adotadas anteriormente em casos substancialmente idênticos, a não ser que se aparte conscientemente dele, oferecendo uma fundamentação suficiente e razoável que motive a mudança de critério [...] (apud Augusto César Leite de Carvalho, in Princípios de Direito do Trabalho sob a perspectiva dos Direitos Humanos. São Paulo: LTr, 2018, p. 57) .
5.19.	De mais a mais, tenha-se presente o ensinamento de Celso Antônio Bandeira de Mello:
 (...) por via do princípio da igualdade, o que a ordem jurídica pretende é a impossibilidade de desequiparações fortuitas ou injustificadas (apud Maria Sylvia Zanella Di Pietro, in Direito Administrativo, 30 ed., Rio de Janeiro: Forense, 2017, p. 754) .
5.20.	De salientar que a aposentadoria em reexame se subsome ao entendimento supracitado do STJ, eis que a investidura no segundo cargo de professor, com dedicação exclusiva, ocorreu após a aposentação do primeiro cargo de professor, também com dedicação exclusiva.
5.21.	Posta assim a questão, a aplicação do princípio da igualdade aplaina de lés a lés possíveis dúvidas quanto a se considerar legal a aposentadoria em reexame, eis que fundamentada em jurisprudência do STJ, baseada em disposição constitucional (art. 37, XVI, a, c/c o §6º do art. 40) , segundo a qual é possível a cumulação de 02 (dois) proventos de professor decorrentes dos respectivos cargos em dedicação exclusiva, caso esses tenham sido levados a efeito em períodos distintos, ou seja, desde que o exercício do segundo tenha ocorrido após a aposentação no primeiro, porquanto, nessa hipótese, resta perfeitamente observado o requisito da compatibilidade de horários.
5.22.	Ad argumentandum tantum, com finalidade proléptica, quanto à corrente jurisprudencial do TCU dissonante da tese que ora se defende, vem à baila a doutrina de Manoel Antônio Teixeira Filho:
O que se deve levar em conta, conforme entendemos, para o fim de definir se a sentença está convenientemente fundamentada, é o fato de as razões e os argumentos manejados pelo juiz serem juridicamente sustentáveis, ainda que, como dissemos, estejam, eventualmente, em dissonância com a orientação em voga na doutrina e jurisprudência. Afinal, a História do pensamento humano está repleta de opiniões heterodoxas que, tempos depois, se tornaram prevalecentes, seja pela excelência dos argumentos em que se basearam, seja por motivos de ordem política e o mais (in A sentença no processo do trabalho, 4. Ed., São Paulo: LTr, 2010, p. 315) .
5.23.	Posta assim a questão, entende-se que o juiz tem o dever de se rebelar, de reagir, de não ceder, de reafirmar a sua independência, e não se curvar ao entendimento de outros juízes, proferindo decisões contrárias à sua convicção jurídica, pois é isto que a humanidade, que debruçou sobre o direito toda a regulação das relações de poder, espera dele. Sobre o tema, traz-se à colação a doutrina de Jorge Luiz Souto Maior e Valdete Souto Severo:
 (...) o juiz tem o dever de se rebelar, de reagir, de não ceder, de reafirmar a sua independência, pois é isto que a humanidade, que debruçou sobre o direito toda a regulação das relações de poder, espera dele. Um juiz que, por conveniência, se curva ao entendimento de outros juízes, proferindo decisões contrárias à sua convicção jurídica; que, por comodidade, aplica uma lei que fere a Constituição ou algum preceito dos direitos humanos ou direitos fundamentais; que, por receio de qualquer natureza ou medo, acaba cumprindo uma 'ordem' ilegal; ou que, meramente, se abstém de 'denunciar' as ameaças que sofra com relação à sua independência; que não exerce com liberdade e responsabilidade as suas atribuições, deixa de ser digno da função que exerce, perde, enfim, na essência, a designação de um autêntico magistrado e quem perde com isto é toda a sociedade (in O Processo do Trabalho como instrumento do Direito do Trabalho e as ideias fora de lugar do Novo CPC. São Paulo: LTr, 2015, p. 107-108) 
5.24.	No mesmo sentido, registra-se o conselho de Benedito Calheiros Bonfim:
A dócil submissão à jurisprudência estiola o espírito criador do advogado e do juiz. São os descontentes e os inconformados os propulsores do progresso, raciocínio válido também no campo da ciência do Direito (in Conselhos aos jovens advogados, 3ª Ed., Niterói, RJ: Impetus, 2012, p. 187) .
5.25.	Corroborando essas ideias, assevera Carnelutti:
As incertezas e contrastes da jurisprudência são como os poros através dos quais o Direito respira a Justiça. E, quando, pelo feiticismo da uniformidade, os juízes descansam nas soluções feitas, e o conjunto de máximas adquire na prática o valor de um código desmedido, cerra-se a via normal de renovação do Direito (apud João de Lima Teixeira Filho, in Instituições de Direito do Trabalho, 15ª ed., Volume I, São Paulo: LTr, 1995, p. 167) 
5.26.	Observa-se que a submissão dos juízes somente à lei, e não à jurisprudência, não é uma idiossincrasia do Direito brasileiro, mas encontra ressonância na Alemanha, na Áustria, na Dinamarca, na Espanha, na França, na Grécia, na Irlanda, na Itália e em Portugal, conforme pontuam Jorge Luiz Souto Maior e Valdete Souto Severo:
	Na Alemanha, há disposição expressa no sentido de que 'os juízes são independentes e somente se submetem à lei' (art. 97) . Na Áustria, 'Os juízes são independentes no exercício de suas funções judiciárias' (art. 87) . Na Dinamarca, 'No exercício de suas funções os magistrados devem se conformar à lei' (art. 64) . Na Espanha, 'A justiça emana do povo e ela é administrada em nome do rei por juízes e magistrados que constituem o poder judiciário e são independentes, inamovíveis, responsáveis e submetidos exclusivamente ao império da lei' (art. 117) . Há também norma dispondo que 'Toda pessoa tem o direito de obter a proteção efetiva dos juízes e tribunais para exercer seus direitos e seus interesses legítimos, sem que em nenhum caso esta proteção possa lhe ser recursada' (art. 24) .
	No mesmo pórtico, o ordenamento jurídico francês prevê: 'O presidente da República é garante da independência da autoridade judiciária. Ele é assistido pelo Conselho superior da magistratura. Uma lei orgânica traz estatuto dos magistrados. Os magistrados de carreira são inamovíveis' (art. 64) . Na Grécia, há disposição no sentido de que: 'A justiça é composta por tribunais constituídos de magistrados de carreira que possuem independência funcional e pessoal' (art. 87-1) e de que 'No exercício de suas funções, os magistrados são submetidos somente à Constituição e às leis; eles não são, em nenhum caso, obrigados a se submeter a disposições contrárias à Constituição' (art. 87-2) . Na Irlanda, 'Os juízes são independentes no exercício de suas funções judiciárias e submetidos somente à presente Constituição e à lei (art. 35-2) . Na Itália: 'A justiça é exercida em nome do povo. Os juízes se submetem apenas à lei' (art. 101) . Em Portugal, 'os juízes são inamovíveis. Eles não poderão ser multados, suspensos, postos em disponibilidade ou exonerados de suas funções fora dos casos previstos pela lei' (art. 218-1) . E mais: 'os juízes não podem ser tidos por responsáveis de suas decisões, salvo exceções consignadas na lei' (art. 218-2) (in O Processo do Trabalho como instrumento do Direito do Trabalho e as ideias fora de lugar do Novo CPC. São Paulo: LTr, 2015, p.115) .
5.27.	Ante esses ponderosos argumentos, entende-se que este Tribunal deva interpretar a cumulação de proventos de dois cargos de professor com dedicação exclusiva à luz da Lei Maior (art. 37, XVI, a, c/c o § 6º do art. 40) , conforme entendimento do STJ, e não guiado por precedentes jurisprudenciais ultrapassados, que não informam um norte seguro a ser seguido. 
5.28.	A soma vetorial de todas essas considerações, no concerto sistemático ou na ponderação entre elas, resulta num sólido arrazoado no sentido de se considerar legal o ato de aposentadoria de peça 8, do Sr. Ademir Clemente, no cargo de professor da Universidade Federal do Paraná, no regime de dedicação exclusiva, e, por via de consequência, deve-se dar provimento ao presente pedido de reexame.
CONCLUSÃO
6.	Ex positis, conclui-se que é possível a cumulação de 02 (dois) proventos de professor decorrentes dos respectivos cargos em dedicação exclusiva, caso esses tenham sido levados a efeito em períodos distintos, ou seja, desde que o exercício do segundo tenha ocorrido após a aposentação no primeiro, porquanto, nessa hipótese, resta perfeitamente observado o requisito da compatibilidade de horários e, por via de consequência, deve-se dar provimento ao presente recurso. Esta conclusão não é um ato de munificência ou obséquio, mas expressão de rigorosa justiça.
PROPOSTA DE ENCAMINHAMENTO
7.	Ante o exposto, submetem-se os autos à consideração superior, propondo-se que o Tribunal de Conta da União:
	a) conheça do presente pedido de reexame, para, no mérito, dar-lhe provimento, no sentido de se considerar legal o ato de aposentadoria de peça 8, determinando-se o seu registro;
	b)  informe a recorrente e demais interessados do acórdão a ser proferido, destacando que o relatório e o voto que o fundamentam podem ser acessados por meio do endereço eletrônico www.tcu.gov.br/acordaos."
	
	É o relatório.

não há.

Procuradora-Geral Cristina Machado da Costa e Silva

PEDIDO DE REEXAME. ACUMULAÇÃO DE APOSENTADORIA EM DOIS CARGOS DE PROFESSOR, AMBOS COM REGIME DE DEDICAÇÃO EXCLUSIVA. ILEGALIDADE. CONHECIMENTO. ARGUMENTOS CAPAZES DE ALTERAR O ENTENDIMENTO FIRMADO NO ACÓRDÃO RECORRIDO. PROVIMENTO.

APOSENTADORIA (APOS)

Secretaria de Recursos (Serur)

Atendidos os requisitos de admissibilidade, o pedido de reexame interposto pela Universidade Federal do Paraná contra o Acórdão 7953/2021-TCU-Primeira Câmara pode ser conhecido pelo Tribunal.
Por meio do referido acórdão, foram apreciados dez atos de concessão inicial de aposentadoria emitidos pela Universidade Federal do Paraná, dos quais apenas o ato em nome de Ademir Clemente foi considerado ilegal, devido à acumulação de duas aposentadorias de professor em regime de dedicação exclusiva.
A recorrente alega que a Nota Técnica nº 12968/2016-MP, que trata da possibilidade de acumulação de remuneração com proventos decorrentes de cargos submetidos ao regime de dedicação exclusiva, em especial o seu item 17, inciso III, considera possível a percepção de dupla aposentadoria decorrente de cargo em regime de dedicação exclusiva quando os exercício dos cargos tenha ocorrido em períodos distintos e tenham sido observados, em atividade, a vedação do exercício de atividade remunerada paralela e o requisito da compatibilidade de horários.
Em sua instrução, a Serur aponta precedentes do TCU no sentido de que é ilegal a acumulação de duas aposentadorias de professor em regime de dedicação exclusiva, mesmo que não tenha havido exercício concomitante dos cargos, mas apresenta argumentos no sentido oposto, para concluir, com base em precedentes do Superior Tribunal de Justiça, que é possível a referida acumulação, desde que o exercício do segundo cargo tenha ocorrido após a aposentação no primeiro, uma vez que nesta hipótese restaria observado o requisito da compatibilidade de horários. Propõe, assim, o provimento do recurso, encaminhamento esse que obteve a concordância do MPTCU.
Estou de acordo com os pareceres uniformes, cujos fundamentos incorporo a estas razões de decidir. A situação examinada nos autos em relação ao servidor Ademir Clemente evidencia que não houve exercício concomitante de dois cargos de professor ou, dito de outra forma, o exercício do segundo cargo só teve início em 6/5/2004, após a aposentação no primeiro, ocorrida em 1/4/2004. 
Em casos como esse, aplica-se o entendimento adotado no voto condutor do Acórdão 12363/2020-TCU-Primeira Câmara, Relator o Ministro Benjamin Zymler:
"em se tratando de proventos de aposentadoria de cargo exercido em regime de dedicação exclusiva, a acumulação com proventos de outro cargo só será lícita se ambos os cargos forem acumuláveis na atividade e tiverem sido exercidos em períodos distintos, haja vista a previsão constitucional de compatibilidade de horários para a acumulação lícita de cargos e a imposição legal no sentido de que o regime de dedicação exclusiva impede o seu titular de exercer outro cargo, emprego ou função no âmbito da administração pública (cf. art. 14 do Decreto 94.664/1987) ". 
Isso porque a Constituição Federal admite a acumulação de duas aposentadorias de professor, desde que haja compatibilidade de horários. E o regime de dedicação exclusiva tem por finalidade assegurar que aquele que o exerce esteja inteiramente à disposição da Administração, o que não foi desobedecido pelo interessado, pois este só passou a exercer o segundo cargo, também de dedicação exclusiva, após sua inativação do primeiro, o que assegurou que a dedicação ao magistério no novo cargo fosse integral.
Na mesma linha, entre outros, os Acórdão 1424/2021-TCU-Primeira Câmara, Relator o Ministro Benjamin Zymler e 2.444/2019-Plenário, relator o Ministro Walton Alencar Rodrigues.
Ademais, a jurisprudência do Superior Tribunal de Justiça é firme ao considerar que é possível a cumulação de proventos de professor decorrentes dos respectivos cargos em dedicação exclusiva, desde que tenham sido exercidos em períodos distintos, pois, nessa hipótese, resta perfeitamente observado o requisito da compatibilidade de horários, conforme exemplificam diversas decisões transcritas no relatório que antecede este voto.
Ante o exposto, acompanho os pareceres uniformes e voto no sentido de que o Tribunal adote a minuta de acórdão que ora submeto à deliberação deste Colegiado.
TCU, Sala das Sessões, em 8 de fevereiro de 2022.
JORGE OLIVEIRA 
Relator